【裁判字號】    92,上訴,1642
【裁判日期】    920625
【裁判案由】    偽造文書等
【裁判全文】
臺灣高等法院刑事判決                          九十二年度上訴字第一六四二號
    上  訴  人  臺灣桃園地方法院檢察署檢察官
    被      告  甲○○
    選任辯護人  歐龍山  律師
右上訴人因被告偽造文書等案件，不服臺灣桃園地方法院九十年度訴字第一三五八號
，中華民國九十二年三月二十五日第一審判決（起訴案號：臺灣桃園地方法院檢察署
八十九年度偵字第五四０八號）提起上訴，本院判決如左：
    主  文
上訴駁回。
    事  實
一、緣乙○○於民國（下同）八十四年九月初向甲○○所經營之亞士都建設有限公司
    承攬坐落新竹縣湖口鄉○○段土地上之房屋裝璜工程，雙方約定將承攬報酬抵作
    購屋價金之一部，以乙○○之妻丙○○（原名為謝麗英）之名義購買坐落新竹縣
    湖口鄉○○段八二八號地號，門牌號碼為新竹縣湖口鄉○○路二二九巷二一弄一
    號一樓及二樓之建物及其基地，且於同年九月七日辦妥所有權移轉登記，並由丙○○設定本金最高限額新臺幣（下同）六百八十一萬元之抵押權予新竹國際商業
    銀行，共貸得五百六十七萬元以支付上開房屋其餘部分之價款。嗣丙○○改變初
    衷，不欲購買上開房屋，遂偕同乙○○與甲○○於八十四年十一月間某日，在桃
    園縣中壢市港口餐廳，約定工程款部分另以現金付清，銀行貸款由甲○○繼續繳
    納，上開房地所有權則移轉登記予亦為甲○○經營之駿鵬建設股份有限公司（下
    稱駿鵬公司）名下或直接登記給下一位買受人，丙○○並委託甲○○為其代辦上
    開房地過戶事宜並交付印鑑章。詎甲○○竟意圖為第三人駿鵬公司不法之利益，
    逾越上開授權之範圍，並違背丙○○委託其辦理前述建物及土地所有權移轉登記
    之任務，當日即在港口餐廳內盜用丙○○之印鑑章，虛偽製作抵押權人為駿鵬公
    司、義務人為丙○○，立約日期為八十四年十一月二十日之土地建築改良物抵押
    權設定契約書及土地登記申請書，設定本金最高限額二百九十三萬元之抵押權，
    復於同年十一月二十日委由不知情之魏麗真以代理人身分，持前開偽造之土地登
    記申請書及土地建築改良物抵押權設定契約書，向新竹縣新湖地政事務所辦理第
    二順位抵押權之設定登記而行使，而於同年月二十七日完成登記，使該地政事務
    所承辦公務員將此不實之事項登載於職務上所掌之土地及建物登記簿謄本上，足
    生損害於丙○○及地政機關對於地籍管理之正確性。嗣因甲○○未按期繳付銀行
    貸款，致丙○○於八十五年中旬遭銀行催繳貸款，始悉上情。
二、案經丙○○訴請臺灣桃園地方法院檢察署檢察官偵查起訴。
    理  由
一、訊據被告甲○○固坦承前開解除房地買賣契約之情，及於右揭時地製作告訴人丙○○名義之土地登記申請書及土地建築改良物抵押權設定契約書，委請不知情之
    魏麗真持向新竹縣新湖地政事務所辦理第二順位之本金最高限額抵押權登記予駿
    鵬公司，惟矢口否認有何背信、偽造文書及使公務員登載不實之犯行，並辯稱：
    渠與告訴人有約定設定第二順位抵押權，渠才會將工程款給她，蓋印鑑章是大家
    看得到當場蓋的，渠係為確保渠的債權，若是過戶給駿鵬公司，需要稅金，她也
    不肯付云云。
二、經查：右揭犯罪事實，業據告訴人丙○○迭於警、偵訊及法院審理時指訴綦詳，
    並經證人乙○○於原審及本院調查時結證稱：八十四年底在中壢港口餐廳時，雙
    方同意解除買賣契約，被告雖當場蓋用告訴人印鑑，但確未提及是作為設定抵押
    權之用，渠亦未仔細看被告係蓋用於何等文件上，以為是要辦理過戶等語明確（
    見原審卷第九十五至九十七頁、本院九十二年五月三十日訊問筆錄），而參酌被
    告既亦供承：渠工程款付清之後，與告訴人間無任何債權債務關係等語（見原審
    卷第六十三頁），則告訴人等衡情亦無僅為減省辦理所有權移轉登記所需之契稅
    等費用，即同意被告以之為債務人而設定最高限額二百九十三萬元之抵押權之理
    ，況告訴人及證人乙○○均堅稱係因被告將房屋單價提高，與先前所談價格差異
    太大，所以才要求解除契約（見偵查卷第三十頁、原審卷第九十五頁），顯主張
    非可歸責於告訴人等之事由，徵之告訴人等又豈會同意在對己不利之條件下（負
    擔稅賦、抵押權設定）解除契約，是被告上開所辯，顯係事後卸責之詞，要難採
    信。此外，復有土地及建物登記簿謄本及新竹縣新湖地政事務所九十年九月二十
    五日（九十）新湖地所一字第四四０三號函所附土地登記申請書、土地建築改良
    物抵押權設定契約書等影本附卷可稽。本件事證明確，被告犯行堪予認定，應依
    法論科。
三、查逾越所賦予權限，而以本人名義作成文書時，就其逾越部分，既無製作權，自
    屬偽造文書（最高法院七十四年台上字第一０九一號判決意旨參照）。核被告甲○○所為，係犯刑法第三百四十二條第一項之背信罪、同法第二百十六條、第二
    百十條之行使偽造私文書、及同法第二百十四條之使公務員登載不實罪。被告利
    用不知情之魏麗真行使偽造私文書及使公務員登載不實之所為，為間接正犯。而
    被告為達上開房地抵押權設定登記之目的，同時偽造丙○○名義之土地建築改良
    物抵押權設定契約書及土地登記申請書，因其被害法益仍僅一個，不能以其偽造
    之同類文書件數，計算其法益（最高法院七十三年度台上字第三六二九號判例參
    照），是應認係觸犯一偽造私文書罪。又被告盜用被害人丙○○交付之印鑑章，
    係偽造土地建築改良物抵押權設定契約書、土地登記申請書之部分行為；又其偽
    造私文書後復持以行使，偽造私文書之低度行為應為行使之高度行為所吸收，均
    不另論罪。被告所犯上開行使偽造私文書罪、背信罪及使公務員登載不實罪間，
    有方法結果之牽連犯關係，依刑法第五十五條之規定，應從一重之行使偽造私文
    書罪處斷。又被告使公務員登載不實之犯行，雖未據公訴人起訴，然與起訴部分
    ，有牽連犯之裁判上一罪關係，依照審判不可分原則，本院自得併予審究。
四、原審認被告犯罪事證明確，適用刑法第二條第一項前段、第二百十六條、第二百
    十條、第二百十四條、第三百四十二條第一項、第五十五條、修正後刑法第四十
    一條第一項前段，罰金罰鍰提高標準條例第一條前段、第二條，而審酌被告犯罪
    之動機、目的、手段、所生之危害及犯罪後之態度等一切情狀，量處被告有期徒
    刑六月。又被告行為後，刑法第四十一條業於九十年一月十日修正公布，於同年
    月十二日生效，該條第一項修正規定為「犯最重本刑為五年以下有期徒刑以下之
    刑之罪，而受六個月以下有期徒刑或拘役之宣告，因身體、教育、職業、家庭之
    關係或其他正當事由，執行顯有困難者，得以一元以上三元以下折算一日，易科
    罰金。但確因不執行所宣告之刑，難收矯正之效，或難以維持法秩序者，不在此
    限」，經比較新舊法結果，被告所犯上開之罪，行為後依修正後之刑法第四十一
    條第一項前段規定，得易科罰金，顯較為有利，爰依刑法第二條第一項前段，適
    用修正後刑法第四十一條第一項前段規定，就被告上開所量處之刑，併諭知易科
    罰金之折算標準。復說明本件偽造之私文書（其上印文均屬盜蓋而非偽造），均
    已交付新竹縣新湖地政事務所收執登記入檔，已非被告所有，爰不另為沒收之諭
    知。經核認事用法，俱無違誤，量刑亦屬妥適。檢察官循告訴人丙○○所請上訴
    意旨指被告擅自以告訴人名義設定最高限額二百九十三萬元之抵押權，對告訴人
    權益損害非輕，而認原審量刑過輕云云，惟查被告始終未以上開虛偽之第二順位
    抵押權向告訴人主張其權利，尚難謂告訴人因之受有實質之損害，自非合適之上
    訴理由，本件上訴為無理由，應予駁回。
據上論斷，應依刑事訴訟法第三百六十八條，判決如主文。
本案經檢察官施慶堂到庭執行職務。
中    華    民    國    九十二    年       六       月      二十五      日
                              臺灣高等法院刑事第三庭
                                  審判長法  官  張  連  財
                                        法  官  張  傳  栗
                                        法  官  黃  金  富
右正本證明與原本無異。
如不服本判決，應於收受送達後十日內向本院提出上訴書狀，其未敘述上訴之理由者
並得於提起上訴後十日內向本院補提理由書（均須按他造當事人之人數附繕本）。
                                        書記官  江  采  廷
中      華      民      國    九十二    年      六      月    二十六    日
附錄：本判決論罪科刑法條全文
刑法第二百一十條：
偽造、變造私文書，足以生損害於公眾或他人者，處五年以下有期徒刑。
刑法第二百一十六條：
行使第二百十條至第二百十五條之文書者，依偽造、變造文書或登載不實事項或使登
載不實事項之規定處斷。


司法院資訊處製作；財團法人民間司法改革基金會備份。
